【裁判字號】    98,訴,2272
【裁判日期】    990730
【裁判案由】    遷讓房屋
【裁判全文】
臺灣高雄地方法院民事判決              98年度訴字第2272號
原      告  甲○○
訴訟代理人  徐豐益律師
被      告  丙○○
            乙○○
上列當事人間請求遷讓房屋事件，本院民國99年7 月15日言詞辯
論終結，判決如下：
    主      文
被告應將坐落門牌號碼高雄縣鳳山市○○路二三九巷七號房屋
騰空遷讓返還原告。
本判決於原告以新臺幣肆拾貳萬柒仟元為被告供擔保後得假執行
。但被告如以新台幣壹佰貳拾捌萬元為原告預供擔保後得免為假
執行。
訴訟費用由被告負擔。
    事實及理由
一、原告主張：門牌號碼高雄縣鳳山市○○路239 巷7 號房屋（
    下稱系爭房屋）係原告所有，被告丙○○、乙○○無占有使
    用系爭房屋之合法權利，卻居住占用系爭房屋，爰依民法第
    767 條之規定提起本訴等語。並聲明：被告應將系爭房屋騰
    空遷讓返還原告；並願供擔保，請求宣告假執行。
二、被告則以：系爭房屋原為訴外人賴簡安（被告丙○○之母）
    所有，嗣賴簡安於98年6 月5 日將系爭房屋贈與其配偶賴垂
    楊（丙○○之父），賴垂楊又於98年9 月11日將系爭房屋贈
    與原告（賴垂楊之外孫，丙○○胞姊賴衿竹之子），惟賴簡
    安曾同意無償提供系爭房屋供被告等居住使用，其等自有占
    有使用系爭房屋之權利，又賴垂楊於97年底已罹患失智症，
    遭賴衿竹帶回其住所且不准丙○○探視，是賴垂楊是否確有
    將系爭房屋贈與原告之真意，亦有可疑等語，資為抗辯。並
    聲明：原告之訴及假執行之聲請均駁回；如受不利判決，願
    供擔保免為假執行。
三、兩造爭執及不爭執事項：
（一）不爭執事項：
  １、系爭房屋原為賴簡安所有，於98年6 月5 日以夫妻贈與為
      原因移轉登記於賴垂楊名下，賴垂楊再於98年9 月11日以
      贈與為原因移轉登記至原告名下。有系爭房屋之登記謄本
      及異動索引謄本在卷可稽（卷第5、14頁）。
  ２、被告二人目前占有使用系爭房屋。
（二）爭執事項：
      被告是否有占有使用系爭房屋之合法權源？
四、被告是否有占有使用系爭房屋之合法權源？
    按「所有人對於無權占有或侵奪其所有物者，得請求返還之
    。」，民法第767 條前段定有明文。次按「以無權占有為原
    因，請求返還土地者，占有人對土地所有權存在之事實無爭
    執，而僅以非無權占有為抗辯者，土地所有權人對其土地被
    無權占有之事實無舉證責任，占有人自應就其取得占有係有
    正當權源之事實證明之。」，有最高法院85年度台上字第
    1120號判決之要旨可資參照。查，系爭房屋依登物謄本之公
    文書所載為原告所有，為被告所不爭執之事實，足認屬實，
    業見前述，則依上開法條及最高法院判決意旨之說明，自應
    由被告就占用系爭房屋是否有合法之權源負舉證之責任。經
    查：(一)被告雖以賴簡安曾同意無償提供系爭房屋供其等居住
    使用，惟並未舉證以實其說，已不足以認定屬實，況縱認上
    開抗辯屬實，因無償借用契約之當事人為賴簡安與被告二人
    而非原告，基於債之相對性，被告只能向賴簡安主張借用契
    約之效力，而不得以之對抗非借用契約當事人之原告，被告
    之此部份抗辯即不足採。(二)被告雖又以賴垂楊於97年底已罹
    患失智症，賴垂楊是否確有將系爭房屋贈與原告之真意亦有
    可疑云云抗辯，惟經本院向財團法人高雄長庚紀念醫院函查
    後，該院函覆稱：賴垂楊自90年起即持續於該院神經內科追
    蹤治療，至98年12月16日最後一次門診就診紀錄顯示，診斷
    為失智症合併妄想等語，並有賴垂楊之病歷資料在卷可參（
    卷第52頁），依此，自只足以認賴垂楊係於98年12月16日後
    始為失智症合併妄想之患者，在此之前則無從認定其已罹患
    失智症；又因賴垂楊曾於98年8 月12日在高雄長庚紀念醫院
    做過「失智評分表」（卷第172 頁），依該「失智評分表」
    所載其ＣＤＲ分數只為0.5 分，而尚未達輕度、中度、中度
    、深度、末期之1、2、3 、4 、5 分，在「失智評分表」所
    代表之意義為只有疑似或輕微之失智，其對於處理有關工作
    、購物、業務、財務或社區活動等之能力，只是有疑似或輕
    微之障礙，依此自不足以認其已罹患失智症，而無法為贈與
    系爭房屋之意思表示，故被告之此部份抗辯亦不足採。
五、綜上所述，被告所辯，均不足採。從而，原告依民法第767
    條規定之所有物返還請求權法律關係，請求被告將系爭房屋
    騰空遷讓返還原告，為有理由，應予准許。
六、訴訟費用負擔之依據：民事訴訟法第78條。
中    華    民    國    99    年    7     月    30    日
                  民事第四庭  法  官  郭文通
以上正本係照原本作成。
如對本判決上訴，須於判決送達後20日內向本院提出上訴狀。如
委任律師提起上訴者，應一併繳納上訴審裁判費。
中    華    民    國    99    年    7     月    30    日
                              書記官  黃琬婷

司法院資訊處製作；財團法人民間司法改革基金會備份。
